---
title: 'GLS 4 - Data set: LONGLEY'
output:
  pdf_document: default
  html_document: default
  word_document: default
  editor_options:
    chunk_output_type: console
  chunk_output_type: console
---

```{r setup, include=FALSE}
knitr::opts_chunk$set(echo = TRUE)
```

## INTRODUZIONE

I dati sono relativi ad una serie di dati macroeconomici che forniscono un esempio di regressione altamente collineare. I dati si riferiscono al periodo 1947-1962. Le variabili sono le seguenti:

1. GNP: prodotto nazionale lordo
2. UNEMPLOYED: numero di disoccupati
3. ARMED.FORCES: numero di persone nelle forze armate
4. POPULATION: numero di popolazione non istituzionalizzata con più di 14 anni
5. EMPLOYED: numero di persone impiegate
6. TIME: anni trascorsi dal 1947

Analisi proposte:

1. Statistiche descrittive
2. Regressione
3. Gestione dell'autocorrelazione

> >

```{r,eval=TRUE,echo=T,warning=FALSE,message=F,results="asis"}
#-- R CODE 

library(Hmisc)
library(pander)
library(car)
library(olsrr)
library(systemfit)
library(het.test)
panderOptions('knitr.auto.asis', FALSE)

#-- White test function
white.test <- function(lmod,data=d){
  u2 <- lmod$residuals^2
  y <- fitted(lmod)
  Ru2 <- summary(lm(u2 ~ y + I(y^2)))$r.squared
  LM <- nrow(data)*Ru2
  p.value <- 1-pchisq(LM, 2)
  data.frame("Test statistic"=LM,"P value"=p.value)
}

#-- funzione per ottenere osservazioni outlier univariate
FIND_EXTREME_OBSERVARION <- function(x,sd_factor=2){
  which(x>mean(x)+sd_factor*sd(x) | x<mean(x)-sd_factor*sd(x))  
}

#-- import dei dati
ABSOLUTE_PATH <- "C:\\Users\\sbarberis\\Dropbox\\MODELLI STATISTICI"
d <- read.csv(paste0(ABSOLUTE_PATH,"\\F. Esercizi(22) copia\\1.Error-GLS copy(8)\\4.Error-GLS\\longley.txt"),sep=" ")

#-- vettore di variabili numeriche presenti nei dati
VAR_NUMERIC <- c("GNP.deflator","GNP","Unemployed","Armed.Forces","Population","Employed")

#-- print delle prime 6 righe del dataset
pander(head(d),big.mark=",")
```


> >

## STATISTICHE DESCRITTIVE

> >

```{r,fig.width=6,echo=T,message=FALSE,results="asis"}
#-- R CODE
pander(summary(d[,VAR_NUMERIC]),big.mark=",") #-- statistiche descrittive
pander(cor(d[,VAR_NUMERIC]),big.mark=",") #-- matrice di correlazione
plot(d[,VAR_NUMERIC],pch=19,cex=.5) #-- scatter plot multivariato

par(mfrow=c(2,3))
for(i in VAR_NUMERIC){
  boxplot(d[,i],main=i,col="lightblue",ylab=i)
}

```


## REGRESSIONE

Data questa situazione si utilizzano come variabili esplicative rispetto a "GNP" solo "Unemployed", "Armed Forces", "Population", "Employed".
Gli errori sono omoschedastici secondo il test di White. Il fitting è altissimo ma le uniche variabili veramente significative sono "Population" e "Employed".

> >

```{r,fig.width=6,echo=T,message=FALSE,results="asis"}
#-- R CODE
mod1 <- lm(GNP ~ Unemployed + Armed.Forces + Population + Employed, d) #-- stima modello lineare semplice
pander(summary(mod1),big.mark=",")
pander(anova(mod1),big.mark=",")
pander(white.test(mod1),big.mark=",") #-- white test
pander(dwtest(mod1),big.mark=",") #-- Durbin-Whatson test
```

Il modello interpreta bene la variabile dipendente e il fitting è molto elevato. I parametri significativi sono quelli relativi a "partic" e "degrees". Gli errori sono normali come si evince dalla distribuzione dei residui.

Dal grafico residui-anni in cui i residui non fluttuano intorno allo 0 si intuisce autocorrelazione di 1° grado positiva in quanto si vede un andamento sistematico di dipendenza tra gli errori e errori ritardati nello stesso verso. Poi si intuisce la presenza di un ciclo che presuppone autocorrelazione di ordine superiore. In ogni caso l’autocorrelazione positiva di ordine 1 è confermata dal test Durbin Watson che respinge l’ipotesi di non autocorrelazione di ordine 1.

> >

```{r,fig.width=6,echo=T,message=FALSE,results="asis"}
#-- R CODE
plot(d$year,resid(mod1),pch=19,xlab="Year",ylab="Residuo",type="l",col=1,lwd=2)
text(d$year,resid(mod1),d$year,pos=1,cex=.6)
abline(h=0,lwd=2,lty=2,col=2)
```

Si propone quindi un modello con errori incorrelati costruendo variabili e errori incorrelati.

> >

```{r,fig.width=6,echo=T,message=FALSE,results="asis"}
#-- R CODE
autocorr <- acf(resid(mod1),main="Autocorrelazion",lwd=2)
pander(data.frame(LAG=autocorr$lag,VALUE=autocorr$acf)[1:5,])

d1  <- d
d1$resid <- resid(mod1)
d1$resid_l1 <- Lag(d1$resid,1)

d1$GNP_t <- d1$GNP-0.2237*Lag(d1$GNP,1)
d1$Unemployed_t <- d1$Unemployed-0.2237*Lag(d1$Unemployed,1)
d1$Armed.Forces_t <- d1$Armed.Forces-0.2237*Lag(d1$Armed.Forces,1)
d1$Population_t <- d1$Population-0.2237*Lag(d1$Population,1)
d1$Employed_t <- d1$Employed-0.2237*Lag(d1$Employed,1)

d1$int_tild <- 1-0.2237
```

> >

```{r,fig.width=6,echo=T,message=FALSE,results="asis"}
#-- R CODE
mod2 <- lm(GNP_t ~ 0 + int_tild + Unemployed_t + Armed.Forces_t + Population_t + Employed_t,d1)
pander(summary(mod2),big.mark=",")
pander(anova(mod2),big.mark=",")
pander(white.test(mod2),big.mark=",") #-- white test
pander(dwtest(mod2),big.mark=",") #-- Durbin-Whatson test
```

Il modello ha sempre un ottimo fitting, "Population" e "Employed" sono significative, il test di White certifica ancora la omoschedasticità e il test di Durbin Watson si muove quindi verso la regione di accettazione della non correlazione ma non è soddisfacente. Infatti sé visto che esistono autocorrelazioni di ordine superiore.  

La rappresentazione grafica mostra come non sono state eliminate autocorrelazioni di ordine superiore (il secondo modello AR(1) è evidenziato in blu).

> >

```{r,fig.width=6,echo=T,message=FALSE,results="asis"}
#-- R CODE
plot(d$year,resid(mod1),pch=19,xlab="Year",ylab="Residuo",type="l",col=1,lwd=2)
text(d$year,resid(mod1),d$year,pos=1,cex=.6)
abline(h=0,lwd=2,lty=2,col=2)

lines(d$year[-1],resid(mod2),pch=19,xlab="Year",ylab="Residuo",type="l",col=4,lwd=2)
```

Si prova quindi ad utilizzare la funzione ARIMA (con OLS è assolutamente simile) che tenga conto di tali autocorrelazioni di ordine superiore:

> >

```{r,fig.width=6,echo=T,message=FALSE}
#-- R CODE
mod4 <- arima(d1$GNP, order=c(1,0,0), xreg = d1[,c("Unemployed","Armed.Forces","Population","Employed")],method="ML") 
mod4
coeftest(mod4)
durbinWatsonTest(as.numeric(mod4$residuals))
```

