---
title: 'GLS 7 - Data set: CRIME'
output:
  pdf_document: default
  html_document: default
  word_document: default
  editor_options:
    chunk_output_type: console
  chunk_output_type: console
---

```{r setup, include=FALSE}
knitr::opts_chunk$set(echo = TRUE)
```

## INTRODUZIONE

Il seguente dataset contiene il seguente set di variabili:

1. M: percentuale di maschi in età 14-24 anni
2. SO: dummy che indica se lo stato è del sud
3. ED: media degli anni trascorsi a suola
4. PO1: spese per la polizia nel 1960
5. PO2: spese per la polizia nel 1959
6. LF: tasso di forza lavoro
7. M.F: numero di maschi per 1000 femmine
8. POP: popolazione dello stato
9. NW: numero di individui non bianchi 
10. U1: tasso di occupazione dei maschi in età 14-24
11. U2: tasso di occupazione dei maschi in età 35-39
12. GDP: gross domestic product per head
13. INEQ: income inequality
14. PROB: probabilità di essere imprigionato
15. TIME: tempo medio trascorso nelle prigioni dello stato
16. Y: tasso di crimini

Analisi proposte:

1. Statistiche descrittive
2. Regressione
3. Gestione dell'autocorrelazione

> >

```{r,eval=TRUE,echo=T,warning=FALSE,message=F,results="asis"}
#-- R CODE 

library(Hmisc)
library(pander)
library(car)
library(olsrr)
library(systemfit)
library(het.test)
panderOptions('knitr.auto.asis', FALSE)

#-- White test function
white.test <- function(lmod,data=d){
  u2 <- lmod$residuals^2
  y <- fitted(lmod)
  Ru2 <- summary(lm(u2 ~ y + I(y^2)))$r.squared
  LM <- nrow(data)*Ru2
  p.value <- 1-pchisq(LM, 2)
  data.frame("Test statistic"=LM,"P value"=p.value)
}

#-- funzione per ottenere osservazioni outlier univariate
FIND_EXTREME_OBSERVARION <- function(x,sd_factor=2){
  which(x>mean(x)+sd_factor*sd(x) | x<mean(x)-sd_factor*sd(x))  
}

#-- import dei dati
d <- UScrime

#-- vettore di variabili numeriche presenti nei dati
VAR_NUMERIC <- c("Ed","Po1","M.F","Pop","U1","U2","GDP","Time","y")

#-- print delle prime 6 righe del dataset
pander(head(d),big.mark=",")
```


> >

## STATISTICHE DESCRITTIVE

> >

```{r,fig.width=6,echo=T,message=FALSE,results="asis"}
#-- R CODE
pander(summary(d[,VAR_NUMERIC]),big.mark=",") #-- statistiche descrittive
pander(cor(d[,VAR_NUMERIC]),big.mark=",") #-- matrice di correlazione
plot(d[,VAR_NUMERIC],pch=19,cex=.5) #-- scatter plot multivariato

par(mfrow=c(3,3))
for(i in VAR_NUMERIC){
  boxplot(d[,i],main=i,col="lightblue",ylab=i)
}

```

## REGRESSIONE

> >

```{r,fig.width=6,echo=T,message=FALSE,results="asis"}
#-- R CODE
mod1 <- lm(y ~ Ed + GDP + U1 + U2 + M.F + Po1, d) #-- stima modello lineare semplice
pander(summary(mod1),big.mark=",")
pander(anova(mod1),big.mark=",")
pander(white.test(mod1),big.mark=",") #-- white test
pander(dwtest(mod1),big.mark=",") #-- Durbin-Whatson test
```

Gli errori risultano omoschedastici e incorrelati. Si ripropone ora il modello solo con le variabili significative.

> >

```{r,fig.width=6,echo=T,message=FALSE,results="asis"}
#-- R CODE
mod2 <- lm(y ~ U1 + U2 + M.F + Po1, d) #-- stima modello lineare semplice
pander(summary(mod2),big.mark=",")
pander(anova(mod2),big.mark=",")
pander(white.test(mod2),big.mark=",") #-- white test
pander(dwtest(mod2),big.mark=",") #-- Durbin-Whatson test
```

> >

```{r,fig.width=6,echo=T,message=FALSE,results="asis"}
#-- R CODE
plot(mod2,which=1,pch=19)
plot(mod2,which=2,pch=19)
plot(mod2,which=3,pch=19)
plot(mod2,which=4,pch=19)
abline(h=2*4/nrow(d),col=2,lwd=3,lty=2)

plot(mod2,which=5,pch=19)
```

