---
title: 'GLS 3 - Data set: HARTNAGEL'
output:
  pdf_document: default
  html_document: default
  word_document: default
  editor_options:
    chunk_output_type: console
  chunk_output_type: console
---

```{r setup, include=FALSE}
knitr::opts_chunk$set(echo = TRUE)
```

## INTRODUZIONE

Il dataset contiene 38 osservazioni e 7 variabili, con dati raccolti dal 1931 al 1968. Le variabili sono le seguenti:

1. YEAR: 1931-1968
2. TFR: tasso di fertilità totale per 1000 donne
3. PARTIC: forza lavoro femminile per 1000
4. DEGREES: grado di studio di scuola secondaria per 10.000 
5. FCONVICT: tasso (femminile) di offese subite per 100.000
6. FTHEFT: tasso (femminile) di furti subiti per 100.000
7. MCONVICT: tasso (maschile) di offese subite per 100.000
8. MTHEFT: tasso (maschile) di furti subiti per 100.000

Analisi proposte:

1. Statistiche descrittive
2. Regressione
3. Gestione dell'autocorrelazione 

> >

```{r,eval=TRUE,echo=T,warning=FALSE,message=F,results="asis"}
#-- R CODE 

library(Hmisc)
library(pander)
library(car)
library(olsrr)
library(systemfit)
library(het.test)
panderOptions('knitr.auto.asis', FALSE)

#-- White test function
white.test <- function(lmod,data=d){
  u2 <- lmod$residuals^2
  y <- fitted(lmod)
  Ru2 <- summary(lm(u2 ~ y + I(y^2)))$r.squared
  LM <- nrow(data)*Ru2
  p.value <- 1-pchisq(LM, 2)
  data.frame("Test statistic"=LM,"P value"=p.value)
}

#-- funzione per ottenere osservazioni outlier univariate
FIND_EXTREME_OBSERVARION <- function(x,sd_factor=2){
  which(x>mean(x)+sd_factor*sd(x) | x<mean(x)-sd_factor*sd(x))  
}

#-- import dei dati
ABSOLUTE_PATH <- "C:\\Users\\sbarberis\\Dropbox\\MODELLI STATISTICI"
d <- read.csv(paste0(ABSOLUTE_PATH,"\\F. Esercizi(22) copia\\1.Error-GLS copy(8)\\3.Error-GLS\\Hartnagel.txt"),sep=" ")

#-- vettore di variabili numeriche presenti nei dati
VAR_NUMERIC <- c("year","tfr","partic","degrees","fconvict","ftheft","mconvict","mtheft")

#-- print delle prime 6 righe del dataset
pander(head(d),big.mark=",")
```


> >

## STATISTICHE DESCRITTIVE

> >

```{r,fig.width=6,echo=T,message=FALSE,results="asis"}
#-- R CODE
pander(summary(d[,VAR_NUMERIC]),big.mark=",") #-- statistiche descrittive
pander(cor(d[,VAR_NUMERIC]),big.mark=",") #-- matrice di correlazione
plot(d[,VAR_NUMERIC],pch=19,cex=.5) #-- scatter plot multivariato

par(mfrow=c(3,3))
for(i in VAR_NUMERIC){
  boxplot(d[,i],main=i,col="lightblue",ylab=i)
}

```

Non esistono correlazioni elevate tra le variabili.

## REGRESSIONE

Si regredisce la variabile "ftheft" su "partic", "degrees", "mtheft"

> >

```{r,fig.width=6,echo=T,message=FALSE,results="asis"}
#-- R CODE
mod1 <- lm(ftheft ~ partic + degrees + mtheft, d) #-- stima modello lineare semplice
pander(summary(mod1),big.mark=",")
pander(anova(mod1),big.mark=",")
pander(white.test(mod1),big.mark=",") #-- white test
pander(dwtest(mod1),big.mark=",") #-- Durbin-Whatson test
```

Il modello interpreta bene la variabile dipendente e il fitting è molto elevato. I parametri significativi sono quelli relativi a "partic" e "degrees". Gli errori sono normali come si evince dalla distribuzione dei residui.

> >

```{r,fig.width=6,echo=T,message=FALSE,results="asis"}
#-- R CODE
plot(mod1,which=1,pch=19)
plot(mod1,which=2,pch=19)
plot(mod1,which=3,pch=19)
plot(mod1,which=4,pch=19)
abline(h=2*4/nrow(d),col=2,lwd=3,lty=2)

plot(mod1,which=5,pch=19)
```


Il grafico Q-Q plot mostra la presenza di outlier ai valori estremi della distribuzione; i grafici residui studentizzati, leverage, Distanza di Cook confermano tale ipotesi. Tuttavia non operiamo alcuna correzione per quel che concerne gli outlier.
Il test di White non respinge l’ipotesi di omoschedasticità dei residui.

> >

```{r,fig.width=6,echo=T,message=FALSE,results="asis"}
#-- R CODE
index <- as.numeric(row.names(mod1$model))

plot(d$year[index],resid(mod1),pch=19,xlab="Year",ylab="Residuo",type="l",col=1,lwd=2)
text(d$year[index],resid(mod1),d$year[index],pos=1,cex=.6)
```

Il test respinge senza alcun dubbio l’ipotesi nulla di non correlazione dei residui.
Ora si regrediscono i residui con i residui ritardati per ottenere il coefficiente di autocorrelazione seriale di primo grado. Si parte dalle statistiche descrittive.

> >

```{r,fig.width=6,echo=T,message=FALSE,results="asis"}
#-- R CODE
autocorr <- acf(resid(mod1),main="Autocorrelazion",lwd=2)
pander(data.frame(LAG=autocorr$lag,VALUE=autocorr$acf)[1:5,])

#-- metodo alternativo per ottenere il corff. di autocorrelazione
cor(resid(mod1),c(NA,resid(mod1)[1:(length(resid(mod1))-1)]),use="pairwise.complete.obs")
```

Ora si regrediscono OLS "res" su OLS "res_1":

> >

```{r,fig.width=6,echo=T,message=FALSE,results="asis"}
#-- R CODE
d1 <- data.frame(
  mod1$model,
  resid=resid(mod1),
  resid_l1=c(NA,resid(mod1)[1:(length(resid(mod1))-1)]) #-- residui ritardati
)
mod2 <- lm(resid ~ resid_l1,d1)
pander(summary(mod2),big.mark=",")
pander(anova(mod2),big.mark=",")
pander(white.test(mod2),big.mark=",") #-- white test
pander(dwtest(mod2),big.mark=",") #-- Durbin-Whatson test
```

Si propone il modello corretto per la correlazione seriale sostituendo manualmente ad ogni valore $Y_t$ il valore $\hat Y_t=Y_t - 0.542Y_{t-1}$ in modo tale che i nuovi residui siano tra loro incorrelati.

> >

```{r,fig.width=6,echo=T,message=FALSE,results="asis"}
#-- R CODE
d1 <- data.frame(
  mod1$model,
  resid=resid(mod1)
)

d1$ftheft_l1 <- Lag(d1$ftheft,1)
d1$partic_l1 <- Lag(d1$partic,1)
d1$degrees_l1 <- Lag(d1$degrees,1)
d1$mtheft_l1 <- Lag(d1$mtheft,1)
d1$resid_l1 <- Lag(d1$resid,1)

d1$int_tild <- 1-0.542

d1$ftheft_t <- d1$ftheft-0.542*d1$ftheft_l1
d1$partic_t <- d1$partic-0.542*d1$partic_l1
d1$degrees_t <- d1$degrees-0.542*d1$degrees_l1
d1$mtheft_t <- d1$mtheft-0.542*d1$mtheft_l1
d1$resid_t <- d1$resid-0.542*d1$resid_l1


mod3 <- lm(ftheft_t ~ 0 + int_tild + partic_t + degrees_t +  mtheft_t,d1)
pander(summary(mod3),big.mark=",")
pander(anova(mod3),big.mark=",")
pander(white.test(mod3),big.mark=",") #-- white test
pander(dwtest(mod3),big.mark=",") #-- Durbin-Whatson test
```

Il modello interpreta ancora meglio i dati.
Ancora "partic" e "degrees" risultano significative a significare che il numero di condanne delle donne per furto aumenta all’aumentare della quota di laureate sulla popolazione e partecipazione alla forza lavoro quasi a significare che un loro aumento di partecipazione alla vita in positivo significa anche un aumento della loro criminalità.

La non correlazione fra gli errori confermata dal test di Durbin-Watson.

Si conferma l’omoschedasticità dei residui e diminuiscono nettamente gli outlier.

> >

```{r,fig.width=6,echo=T,message=FALSE,results="asis"}
#-- R CODE
plot(mod3,which=1,pch=19)
plot(mod3,which=2,pch=19)
plot(mod3,which=3,pch=19)
plot(mod3,which=4,pch=19)
abline(h=2*4/nrow(d),col=2,lwd=3,lty=2)

plot(mod3,which=5,pch=19)
```


Proviamo ora ad utilizzare funzioni che permettono di considerare automaticamente le correlazioni del residui.

> >

```{r,fig.width=6,echo=T,message=FALSE}
#-- R CODE
mod4 <- arima(d1$ftheft, order=c(1,0,0), xreg = d1[,c("partic","degrees","mtheft")],method="ML") 
mod4
coeftest(mod4)
durbinWatsonTest(as.numeric(mod4$residuals))
```

> >

```{r,fig.width=6,echo=T,message=FALSE}
#-- R CODE
mod5 <- arima(d1$ftheft, order=c(2,0,0), xreg = d1[,c("partic","degrees","mtheft")],method="ML") 
mod5
coeftest(mod5)
durbinWatsonTest(as.numeric(mod5$residuals), max.lag=2)
```

> >

```{r,fig.width=6,echo=T,message=FALSE}
#-- R CODE
mod6 <- arima(d1$ftheft, order=c(3,0,0), xreg = d1[,c("partic","degrees","mtheft")],method="ML") 
mod6
coeftest(mod6)
durbinWatsonTest(as.numeric(mod5$residuals), max.lag=3)
```

