---
title: 'GLS 5 - Data set: NAZIONI'
output:
  pdf_document: default
  html_document: default
  word_document: default
  editor_options:
    chunk_output_type: console
  chunk_output_type: console
---

```{r setup, include=FALSE}
knitr::opts_chunk$set(echo = TRUE)
```

## INTRODUZIONE

Nel dataset in oggetto sono riportati i risultati di un'indagine effettuata nel 1995 su 66 nazioni riguardanti alcuni fra gli aspetti socio-demografici prevalenti. Le variabili presenti nel dataset sono le seguenti: 

1. DENSITA': densità di popolazione
2. URBANA: percentuale di popolazione residente nelle città
3. VITAFEM: speranza di vita alla nascita delle donne
4. VITAMAS: speranza di vita alla anascita dei maschi
5. ALFABET: percentuale di alfabetizzati sul totale della popolazione
6. PIL: prodotto interno lordo pro-capite
7. RELIG: religione prevalente nella nazione (1=cattolica, 2=ortodossa, 3=protestante)

Analisi proposte:

1. Statistiche descrittive
2. Regressione
3. Gestione dell'autocorrelazione

> >

```{r,eval=TRUE,echo=T,warning=FALSE,message=F,results="asis"}
#-- R CODE 

library(Hmisc)
library(pander)
library(car)
library(olsrr)
library(systemfit)
library(het.test)
panderOptions('knitr.auto.asis', FALSE)

#-- White test function
white.test <- function(lmod,data=d){
  u2 <- lmod$residuals^2
  y <- fitted(lmod)
  Ru2 <- summary(lm(u2 ~ y + I(y^2)))$r.squared
  LM <- nrow(data)*Ru2
  p.value <- 1-pchisq(LM, 2)
  data.frame("Test statistic"=LM,"P value"=p.value)
}

#-- funzione per ottenere osservazioni outlier univariate
FIND_EXTREME_OBSERVARION <- function(x,sd_factor=2){
  which(x>mean(x)+sd_factor*sd(x) | x<mean(x)-sd_factor*sd(x))  
}

#-- import dei dati
ABSOLUTE_PATH <- "C:\\Users\\sbarberis\\Dropbox\\MODELLI STATISTICI"
d <- read.csv(paste0(ABSOLUTE_PATH,"\\F. Esercizi(22) copia\\1.Error-GLS copy(8)\\5.Error-GLS\\nazioni.csv"),sep=";")
d$pil <- as.numeric(gsub(",","",paste(d$pil))) #-- trasformo pil in variabile numerica

#-- vettore di variabili numeriche presenti nei dati
VAR_NUMERIC <- c("densita","urbana","vitafem","vitamas","alfabet","pil")

#-- print delle prime 6 righe del dataset
pander(head(d),big.mark=",")
```


> >

## STATISTICHE DESCRITTIVE

> >

```{r,fig.width=6,echo=T,message=FALSE,results="asis"}
#-- R CODE
pander(summary(d[,VAR_NUMERIC]),big.mark=",") #-- statistiche descrittive
pander(cor(d[,VAR_NUMERIC]),big.mark=",") #-- matrice di correlazione
plot(d[,VAR_NUMERIC],pch=19,cex=.5) #-- scatter plot multivariato

par(mfrow=c(2,3))
for(i in VAR_NUMERIC){
  boxplot(d[,i],main=i,col="lightblue",ylab=i)
}
```

Esiste una fortissima correlazione fra "vitafem" e "vitamas" che fa presagire una collinearità fra le due variabili. Effettuiamo ora una regressione di "pil" su "urbana", "vitamas", "vitafem", "alfabet".
 
 
## REGRESSIONE

> >

```{r,fig.width=6,echo=T,message=FALSE,results="asis"}
#-- R CODE
mod1 <- lm(pil ~ urbana + vitamas + vitafem + alfabet, d) #-- stima modello lineare semplice
pander(summary(mod1),big.mark=",")
pander(anova(mod1),big.mark=",")
pander(white.test(mod1),big.mark=",") #-- white test
pander(dwtest(mod1),big.mark=",") #-- Durbin-Whatson test
```

Il modello è significativo ma non interpreta molto bene la variabile dipendente e infatti solo l’intercetta risulta significativa.

Si sarebbe portati a cambiar modello, ma prima occorre verificare la diagnostica. Tralasciando la verifica di multicollinearità che pur sarebbe molto opportuna consideriamo la sfericità degli errori. Analizziamo dapprima l’eteroschedasticità degli errori.

> >

```{r,fig.width=6,echo=T,message=FALSE,results="asis"}
#-- R CODE
plot(fitted(mod1),resid(mod1),pch=19,xlab="Predicted",ylab="Residuo",type="p",col=1,lwd=2)
text(fitted(mod1),resid(mod1),d$nazione,pos=1,cex=.6)
abline(h=0,lwd=2,lty=2,col=2)
```

La rappresentazione grafica dei residui ben lontana da una forma rettangolare e il test di White mostrano con chiarezza che l’ipotesi di omoschedasticità degli errori va respinta. Inoltre  si vede la presenza di outlier (Stati Uniti e Svizzera).
Per ciò che concerne la non correlazione degli errori si vede dal test di Durbin-Watson che è respinta l’ipotesi di non correlazione dei residui. 

Per risolvere il problema si propone un metodo di stima FGLS.

> >

```{r,fig.width=6,echo=T,message=FALSE,results="asis"}
#-- R CODE
mod2 <- lm(resid(mod1)^2 ~ urbana + vitamas + vitafem + alfabet, d) 
weight <- 1/fitted(mod2)

mod3 <- lm(pil ~ urbana + vitamas + vitafem + alfabet, d,weights=weight)
pander(summary(mod3),big.mark=",")
pander(anova(mod3),big.mark=",")
```

> >

```{r,fig.width=6,echo=T,message=FALSE,results="asis"}
#-- R CODE
plot(fitted(mod3),resid(mod3),pch=19,xlab="Predicted",ylab="Residuo",type="p",col=1,lwd=2)
text(fitted(mod3),resid(mod3),d$nazione,pos=1,cex=.6)
abline(h=0,lwd=2,lty=2,col=2)
```

Il modello ora fitta in modo rilevante i dati e "vitamas" è significativa.

Si propone ora un modello basato su stime FGLS con errori espressi in forma esponenziale.


```{r,fig.width=6,echo=T,message=FALSE,results="asis"}
#-- R CODE
mod5 <- lm(log(resid(mod1)^2) ~ urbana + vitamas + vitafem + alfabet, d) 
sd_error <- sqrt(exp(fitted(mod5)))

mod6 <- lm(I(pil/sd_error) ~ 0 + I(1/sd_error) + I(urbana/sd_error) + I(vitamas/sd_error) + I(vitafem/sd_error) + I(alfabet/sd_error), d)
pander(summary(mod6),big.mark=",")
pander(anova(mod6),big.mark=",")
pander(white.test(mod6),big.mark=",") #-- white test
pander(dwtest(mod6),big.mark=",") #-- Durbin-Whatson test
```

Il modello ora ha un fitting ancora più elevato che il precedente modello e "vitamas" rimane l’unica variabile con parametri significativi a mostrare che il "Pil" è influenzato solo dalla speranza di vita maschile tra le variabili esplicative prescelte. I test di White e Durbin Watson mostrano che i residui sono omoschedastici e incorrelati.


