---
title: 'GLS 8 - Data set: QUAKES'
output:
  pdf_document: default
  html_document: default
  word_document: default
  editor_options:
    chunk_output_type: console
  chunk_output_type: console
---

```{r setup, include=FALSE}
knitr::opts_chunk$set(echo = TRUE)
```

## INTRODUZIONE

Il dataset riguarda i terremoti rilevati vicino a Fiji. Le osservazioni rappresentano i movimenti sismici rilevati nel 1964 con magnitudo maggiore di 4. Le variabili sono:

1. LAT: latitudine
2. LONG: longitudine
3. DEPTH: profondità
4. MAG: magnitudo
5. STATIONS: stazione

Analisi proposte:

1. Statistiche descrittive
2. Regressione
3. Gestione dell'autocorrelazione

> >

```{r,eval=TRUE,echo=T,warning=FALSE,message=F,results="asis"}
#-- R CODE 

library(Hmisc)
library(pander)
library(car)
library(olsrr)
library(systemfit)
library(het.test)
panderOptions('knitr.auto.asis', FALSE)

#-- White test function
white.test <- function(lmod,data=d){
  u2 <- lmod$residuals^2
  y <- fitted(lmod)
  Ru2 <- summary(lm(u2 ~ y + I(y^2)))$r.squared
  LM <- nrow(data)*Ru2
  p.value <- 1-pchisq(LM, 2)
  data.frame("Test statistic"=LM,"P value"=p.value)
}

#-- funzione per ottenere osservazioni outlier univariate
FIND_EXTREME_OBSERVARION <- function(x,sd_factor=2){
  which(x>mean(x)+sd_factor*sd(x) | x<mean(x)-sd_factor*sd(x))  
}

#-- import dei dati
ABSOLUTE_PATH <- "C:\\Users\\sbarberis\\Dropbox\\MODELLI STATISTICI"
d <- read.csv(paste0(ABSOLUTE_PATH,"\\F. Esercizi(22) copia\\1.Error-GLS copy(8)\\8.Error-GLS\\QUAKES.TXT"),sep=" ")

#-- vettore di variabili numeriche presenti nei dati
VAR_NUMERIC <- c("lat","long","depth","mag")

#-- print delle prime 6 righe del dataset
pander(head(d),big.mark=",")
```


> >

## STATISTICHE DESCRITTIVE

> >

```{r,fig.width=6,echo=T,message=FALSE,results="asis"}
#-- R CODE
pander(summary(d[,VAR_NUMERIC]),big.mark=",") #-- statistiche descrittive
pander(cor(d[,VAR_NUMERIC]),big.mark=",") #-- matrice di correlazione
plot(d[,VAR_NUMERIC],pch=19,cex=.5) #-- scatter plot multivariato

par(mfrow=c(2,2))
for(i in VAR_NUMERIC){
  boxplot(d[,i],main=i,col="lightblue",ylab=i)
}
```

## REGRESSIONE

> >

```{r,fig.width=6,echo=T,message=FALSE,results="asis"}
#-- R CODE
mod1 <- lm(mag ~ stations + depth + long + lat , d) #-- stima modello lineare semplice
pander(summary(mod1),big.mark=",")
pander(anova(mod1),big.mark=",")
pander(white.test(mod1),big.mark=",") #-- white test
pander(dwtest(mod1),big.mark=",") #-- Durbin-Whatson test
```

Le 4 variabili esplicative "stations", "depth", "long", "lat" risultano tutte significative. Il valore dell’$R^2$ è molto buono e il modello interpreta bene la variabile dipendente.

Si verifica ora la multicollinearità delle variabili esplicative.

Per tutti e 4 i valori l’indice di tolleranza è quasi prossimo a uno e quindi mostra che non esiste collinearità. 

Il condition index perfeziona tale conclusione perché se risulta debolmente dipendente per il quarto auto valore mentre il quinto assume valore molto elevato andando a spiegare quota di varianza elevata per l’intercetta e la variabile "long".

> >

```{r,fig.width=6,echo=T,message=FALSE,results="asis"}
#-- R CODE
pander(ols_eigen_cindex(mod1),big.mark=",")
pander(ols_vif_tol(mod1),big.mark=",")
```

Si verifica ora la normalità. Si analizza innanzitutto la distribuzione dei residui e il box plot.
L’istogramma si sovrappone bene alla curva normale teorica. 

Per ciò che concerne il box plot dei residui si verifica che c’è simmetria intorno alla media.  Anche la distribuzione cumulata dei residui empirici si sovrappone a quella dei residui della distribuzione teorica normale

> >

```{r,fig.width=6,echo=T,message=FALSE,results="asis"}
#-- R CODE
plot(mod1,which=1,pch=19)
plot(mod1,which=2,pch=19)
plot(mod1,which=3,pch=19)
plot(mod1,which=4,pch=19)
abline(h=2*4/nrow(d),col=2,lwd=3,lty=2)

plot(mod1,which=5,pch=19)
```

> >

```{r,fig.width=6,echo=T,message=FALSE,results="asis",warning =FALSE}
#-- R CODE
plot(covratio(mod1),pch=19,ylab="Covratio")
abline(h=1-3*7/nrow(d),lwd=3,col=2,lty=2)
abline(h=1+3*7/nrow(d),lwd=3,col=2,lty=2)

hist(resid(mod1),col="lightblue",freq=F,xlab="Resid",main="")
lines(density(resid(mod1)),col=2,lwd=2)

pander(shapiro.test(resid(mod1))) 
pander(ks.test(resid(mod1),"pnorm")) 
```

I test, in particolare Shapiro-Wilk (vicino a  1 come valore) e Kolmogorov-Smirnov, cadono tutti nella regione di accettazione: non respingo l’ipotesi nulla di normalità dei residui.
