---
title: 'GLS 2 - Data set: COMPANIES'
output:
  pdf_document: default
  html_document: default
  word_document: default
  editor_options:
    chunk_output_type: console
  chunk_output_type: console
---

```{r setup, include=FALSE}
knitr::opts_chunk$set(echo = TRUE)
```

## INTRODUZIONE

I dati contengono alcune informazioni riguardanti 64 compagnie. Le variabili presenti nel dataset sono:


1. ASSETS: attivo in bilancio (milioni di dollari)
2. SALES: fatturato relativo alle vendite
3. MARK_VAL: valore di mercato della compagnia (milioni di dollari)
4. PROFITS: profitto (milioni di dollari)
5. CASH: flusso di cassa
6. EMPLOY: numero complessivo di dipendenti
7. SECTOR: settore di mercato in cui opera la compagnia (comunicazioni, energia, finanza, hitech, manufatturiero, medico, retail, trasporti, altro)

Analisi proposte:

1. Statistiche descrittive
2. Regressione
3. Studio dell'autocorrelazione

> >

```{r,eval=TRUE,echo=T,warning=FALSE,message=F,results="asis"}
#-- R CODE 

library(pander)
library(car)
library(olsrr)
library(systemfit)
library(het.test)
panderOptions('knitr.auto.asis', FALSE)

#-- White test function
white.test <- function(lmod,data=d){
  u2 <- lmod$residuals^2
  y <- fitted(lmod)
  Ru2 <- summary(lm(u2 ~ y + I(y^2)))$r.squared
  LM <- nrow(data)*Ru2
  p.value <- 1-pchisq(LM, 2)
  data.frame("Test statistic"=LM,"P value"=p.value)
}

#-- funzione per ottenere osservazioni outlier univariate
FIND_EXTREME_OBSERVARION <- function(x,sd_factor=2){
  which(x>mean(x)+sd_factor*sd(x) | x<mean(x)-sd_factor*sd(x))  
}

#-- import dei dati
ABSOLUTE_PATH <- "C:\\Users\\sbarberis\\Dropbox\\MODELLI STATISTICI"
d <- read.csv(paste0(ABSOLUTE_PATH,"\\F. Esercizi(22) copia\\1.Error-GLS copy(8)\\2.Error-GLS\\companies-1.csv"),sep=";")

#-- vettore di variabili numeriche presenti nei dati
VAR_NUMERIC <- c("assets","sales","mark_val","profits","cash","employ")

#-- print delle prime 6 righe del dataset
pander(head(d),big.mark=",")

```


> >

## STATISTICHE DESCRITTIVE

> >

```{r,fig.width=6,echo=T,message=FALSE,results="asis"}
#-- R CODE
pander(summary(d[,VAR_NUMERIC]),big.mark=",") #-- statistiche descrittive
pander(cor(d[,VAR_NUMERIC]),big.mark=",") #-- matrice di correlazione
plot(d[,VAR_NUMERIC],pch=19,cex=.5) #-- scatter plot multivariato

par(mfrow=c(2,3))
for(i in VAR_NUMERIC){
  boxplot(d[,i],main=i,col="lightblue",ylab=i)
}

```

Non esistono correlazioni elevate tra le variabili.

## REGRESSIONE

Si effettua la regressione con variabile dipendente con "mark_val" e variabile esplicativa "assets", "sales", "profits", "cash", "employ". 

> >

```{r,fig.width=6,echo=T,message=FALSE,results="asis"}
#-- R CODE
mod1 <- lm(mark_val ~ assets + sales + profits + cash + employ, d) #-- stima modello lineare semplice
pander(summary(mod1),big.mark=",")
pander(anova(mod1),big.mark=",")
```

Il modello interpreta bene la variabile dipendente ($R^2=0.7394$) ma solo "cash" e in parte "employ" hanno associato parametri significativi. Si verifica ora omoschedasticità e incorrelazione.

> >

```{r,fig.width=6,echo=T,message=FALSE,results="asis"}
#-- R CODE
pander(white.test(mod1),big.mark=",") #-- white test
pander(dwtest(mod1),big.mark=",") #-- Durbin-Whatson test
```

> >

```{r,fig.width=6,echo=T,message=FALSE,results="asis"}
#-- R CODE
plot(mod1,which=1,pch=19)
plot(mod1,which=2,pch=19)
plot(mod1,which=3,pch=19)
plot(mod1,which=4,pch=19)
abline(h=2*4/nrow(d),col=2,lwd=3,lty=2)

plot(mod1,which=5,pch=19)
```

I grafici dei residui hanno una configurazione non regolare che suggerisce eteroschedasticità.
Proviamo ora a regredire i residui al quadrato del modello sviluppato precedentemente sui regressori. Si nota che il modello risulta significativo, cosa che non accadrebbe se i residui stessi fossero omoschedastici.

> >

```{r,fig.width=6,echo=T,message=FALSE,results="asis"}
#-- R CODE
mod2 <- lm(resid(mod1)^2 ~ assets + sales + profits + cash + employ, d) #-- stima modello lineare semplice
pander(summary(mod2),big.mark=",")
pander(anova(mod2),big.mark=",")
```

Da tale procedimento si calcola il valore della varianza dei residui che si ottiene dai valori previsti della regressione dei residui al quadrato rispetto ai regressori. La varianza dei residui sarà la varianza di tali valori previsti.

> >

```{r,fig.width=6,echo=T,message=FALSE,results="asis"}
#-- R CODE
var(fitted(mod2))
sd(fitted(mod2))
```

Il test Durbin Watson non respinge l’ipotesi di non correlazione fra gli errori.

> >

```{r,fig.width=6,echo=T,message=FALSE,results="asis"}
#-- R CODE
pander(white.test(mod1),big.mark=",") #-- white test
pander(dwtest(mod2),big.mark=",") #-- Durbin-Whatson test
```

Per eliminare l’eteroschedasticità si propone un modello lineare basato su FGLS-WLS avendo costruito errori omoschedastici in cui tutte le variabili e gli errori sono divisi per il reciproco dello scarto quadratico medio della varianza dei valori previsti.

Approfondimento: implementazione del metodo FGLS - Feasible Generalized Least Squares

Si tratta di considerare l'eteroschedasticita' nel processo di stima; i passi principali sono i seguenti:

1. Si stima il modello di regressione utilizzando il metodo OLS (Ordinary Least Squares). In questo modo si ottengono i residui OLS
   
2. Si assume un modello che descriva la varianza degli errori in funzione dei regressori (ad esempio, una forma lineare, quadratica, logaritmica, ecc.). Da un punto di vista operativo, cio' equivale ad assumere una relazione fra i residui al quadrato e i regressori. Quindi, si stimano i parametri del modello cosi' specificato

3. Si utilizza il modello stimato al punto 2 per ottenere i valori previsti dei residui al quadrato, che rappresentano i valori previsti della varianza.

4. In luogo delle variabili di origine $Y, X_1, X_2, ..., X_k$ si considerano le nuove variabili $\hat Y, \hat X_1, \hat X_2, ..., \hat X_k$, ottenute rapportando le variabili di origine ai valori previsti della deviazione standard (ossia, la radice quadrata della varianza)

5. Infine, da un punto di vista operativo si hanno due possibilità. (1) Con il metodo OLS si stima il modello di regressione (senza intercetta) costruito sulle variabili che derivano dal punto 4. (2) Si applica il metodo dei minimi quadrati pesati (Weighted Least Squares) al modello di origine usando come peso il reciproco dei valori stimati della varianza.


Proviamo con la procedura con metodo OLS calcolando quindi le nuove variabili:

> >

```{r,fig.width=6,echo=T,message=FALSE,results="asis"}
#-- R CODE

sd_error <- sqrt(fitted(mod2))

mod3 <- lm(I(mark_val/sd_error) ~ 0 + I(1/sd_error) + I(assets/sd_error) + I(sales/sd_error) + I(profits/sd_error) + I(cash/sd_error) + I(employ/sd_error), d)
pander(summary(mod3),big.mark=",")
pander(anova(mod3),big.mark=",")
```

Proviamo con la procedura con metodo WLS mantenendo quindi le varibili di origine e applicando un vettore di pesi. Si noti che i pesi negativi non hanno senso, pertanto è necessatio eliminare le relative osservazioni.

> >

```{r,fig.width=6,echo=T,message=FALSE,results="asis"}
#-- R CODE
weight <- 1/fitted(mod2)

mod4 <- lm(mark_val ~ assets + sales + profits + cash + employ, d[-which(weight<0),],weights = weight[-which(weight<0)] )
pander(summary(mod4),big.mark=",")
pander(anova(mod4),big.mark=",")
```

Commentiamo i risultati per modello 3 (mod3). Il modello risulta ancora significativo, anzi il fitting migliora (R2=0.8727) e solo "cash" risulta significativa. 

Inoltre si può verificare dal grafico residui-predetti e dai test di White e Durbin Watson che gli errori sono ora omoschedastici e incorrelati.

> >

```{r,fig.width=6,echo=T,message=FALSE,results="asis"}
#-- R CODE
pander(white.test(mod3),big.mark=",") 
pander(dwtest(mod3),big.mark=",") 
```

Tuttavia si vede che il modello non usa tutte le osservazioni perché alcune delle stime delle suddette osservazioni hanno varianze negative per limiti computazionali del programma FGLS. Si propone quindi una nuova stima del modello basata su esponenziale FGLS che per proprietà della funzione esponenziale non può avere stime con varianze negative.

> >

```{r,fig.width=6,echo=T,message=FALSE,results="asis"}
#-- R CODE
mod2 <- lm(log(resid(mod1)^2) ~ assets + sales + profits + cash + employ, d)

sd_error <- sqrt(exp(fitted(mod2)))

mod5 <- lm(I(mark_val/sd_error) ~ 0 + I(1/sd_error) + I(assets/sd_error) + I(sales/sd_error) + I(profits/sd_error) + I(cash/sd_error) + I(employ/sd_error), d)
pander(summary(mod5),big.mark=",")
pander(anova(mod5),big.mark=",")
pander(white.test(mod5),big.mark=",") 
pander(dwtest(mod5),big.mark=",") 
```

ll modello ora usa tutte le osservazioni, migliora il fitting e si conferma come unica variabile con parametro significativo "cash".


