---
title: 'GLS 1 - Data set: COST FUNCTION'
output:
  pdf_document: default
  html_document: default
  word_document: default
  editor_options:
    chunk_output_type: console
  chunk_output_type: console
---

```{r setup, include=FALSE}
knitr::opts_chunk$set(echo = TRUE)
```

## INTRODUZIONE

I dati utilizzati per questa analisi contengono le caratteristiche di una serie storica di carattere economico nel range di anni 1947-1971. Le variabili contenute sono:


1. YEAR: anno
2. COST: indice di costo
3. K: quota del costo capitale
4. L: quota del costo del lavoro
5. E: quota del costo dell'energia
6. M: quota del costo dei materiali
7. PK: costo del capitale
8. PL: costo del lavoro
9. PE: costo dell'energia
10. PM: costo dei materiali

Analisi proposte:

1. Statistiche descrittive
2. Regressione
3. Studio dell'autocorrelazione

> >

```{r,eval=TRUE,echo=T,warning=FALSE,message=F,results="asis"}
#-- R CODE 

library(pander)
library(car)
library(olsrr)
library(systemfit)
library(het.test)
panderOptions('knitr.auto.asis', FALSE)

#-- White test function
white.test <- function(lmod,data=d){
  u2 <- lmod$residuals^2
  y <- fitted(lmod)
  Ru2 <- summary(lm(u2 ~ y + I(y^2)))$r.squared
  LM <- nrow(data)*Ru2
  p.value <- 1-pchisq(LM, 2)
  data.frame("Test statistic"=LM,"P value"=p.value)
}

#-- funzione per ottenere osservazioni outlier univariate
FIND_EXTREME_OBSERVARION <- function(x,sd_factor=2){
  which(x>mean(x)+sd_factor*sd(x) | x<mean(x)-sd_factor*sd(x))  
}

#-- import dei dati
library(AER)
data("ManufactCosts")
d <- data.frame(ManufactCosts)
names(d) <- c("cost","k","l","e","m","pk","pl","pe","pm")

#-- vettore di variabili numeriche presenti nei dati
VAR_NUMERIC <- c("cost","k","l","e","m","pk","pl","pe","pm")

#-- print delle prime 6 righe del dataset
pander(head(d),big.mark=",")
```


> >

## STATISTICHE DESCRITTIVE

> >

```{r,fig.width=6,echo=T,message=FALSE,results="asis"}
#-- R CODE
pander(summary(d[,VAR_NUMERIC]),big.mark=",") #-- statistiche descrittive
pander(cor(d[,VAR_NUMERIC]),big.mark=",") #-- matrice di correlazione
plot(d[,VAR_NUMERIC],pch=19,cex=.5) #-- scatter plot multivariato

par(mfrow=c(3,3))
for(i in VAR_NUMERIC){
  boxplot(d[,i],main=i,col="lightblue",ylab=i)
}

```


## REGRESSIONE

Si effettua ora la regressione della  variabili "Cost" su "L", "PK", "PL", "PM".

> >

```{r,fig.width=6,echo=T,message=FALSE,results="asis"}
#-- R CODE
mod1 <- lm(cost ~ l + pk + pl + pm, d) #-- stima modello lineare semplice
pander(summary(mod1),big.mark=",")
pander(anova(mod1),big.mark=",")
```

Il modello interpreta bene la variabile dipendente. Tuttavia solo il parametro associato alla variabile "pl" risulta chiaramente significativo.

Verifichiamo ora la sfericità dei residui; il test di White mostra con chiarezza che i residui sono omoschedastici.

> >

```{r,fig.width=6,echo=T,message=FALSE,results="asis"}
#-- R CODE
pander(white.test(mod1),big.mark=",") #-- white test
pander(dwtest(mod1),big.mark=",") #-- Durbin-Whatson test
```

> >

```{r,fig.width=6,echo=T,message=FALSE,results="asis",warning =FALSE}
#-- R CODE
plot(1:nrow(d),resid(mod1),xlab="Observation Index",ylab="Residui",pch=19)
abline(h=0,col=2,lwd=3,lty=2)
```

Il grafico dei residui mostra un andamento "non rettangolare" a segnalare l’esistenza di correlazione.
Si calcola perciò il coefficiente di autocorrelazione di primo grado  fra i residui regredendo i residui rispetto ai residui ritardati.

> >

```{r,fig.width=6,echo=T,message=FALSE,results="asis"}
#-- R CODE

library(Hmisc)
d1  <- d
d1$resid <- resid(mod1)
d1$resid_l1 <- Lag(d1$resid,1)

pander(cor(data.frame(d1$resid,d1$resid_l1),use="pairwise.complete.obs"))
```

> >

```{r,fig.width=6,echo=T,message=FALSE}
#-- R CODE
mod2 <- arima(d1$cost, order=c(1,0,0), xreg = d1[,c("l","pk","pl","pm")],method="ML") 
mod2
coeftest(mod2)
durbinWatsonTest(as.numeric(mod2$residuals))
```

Come era prevedibile i modelli danno risultati simili: i valori dei D e i p-value per il Durbin Watson mostra che è accettata l’ipotesi di non autocorrelazione dei residui.

Dal punto di vista interpretativo si evince che il fattore determinante il costo della manifattura negli anni considerati è stato il costo del lavoro. 

Si osserva dal p-value associato al parametro AR1 che corregge i residui correlati che tale parametro risulta significativo, vale a dire che prima della correzione i residui erano correlati come si era visto nelle precedenti analisi mostrate sopra.

