---
title: 'LINEAR 2 - Data set: AIRQUALITY'
output:
  pdf_document: default
  html_document: default
  word_document: default
  editor_options:
    chunk_output_type: console
  chunk_output_type: console
---

```{r setup, include=FALSE}
knitr::opts_chunk$set(echo = TRUE)
```

## INTRODUZIONE

Il data set contiene contiene 154 osservazioni con 6 variabili.

1. OZONO: concentrazioni di Ozono (parti per milione misurata a Roosevelt Island)
2. SOLAR.R: radiazione solare (misurata al Central Park)
3. WIND: velocità media del vento (misurata all'aeroporto LaGuardia)
4. TEMP: temperatura in F (misurata all'aeroporto LaGuardia)
5. MONTH: mese
6. DAY: giorno del mese

Variabile dipendente: TEMP.

Analisi proposte:

1. Statistiche descrittive
2. Regressione lineare e polinomiale

> >

```{r,eval=TRUE,echo=T,warning=FALSE,message=F,results="asis"}
#-- R CODE

library(pander)
library(car)
library(olsrr)
library(systemfit)
library(het.test)
panderOptions('knitr.auto.asis', FALSE)

#-- White test function
white.test <- function(lmod,data=d){
  u2 <- lmod$residuals^2
  y <- fitted(lmod)
  Ru2 <- summary(lm(u2 ~ y + I(y^2)))$r.squared
  LM <- nrow(data)*Ru2
  p.value <- 1-pchisq(LM, 2)
  data.frame("Test statistic"=LM,"P value"=p.value)
}

#-- funzione per ottenere osservazioni outlier univariate
FIND_EXTREME_OBSERVARION <- function(x,sd_factor=2){
  which(x>mean(x)+sd_factor*sd(x) | x<mean(x)-sd_factor*sd(x))  
}

#-- import dei dati
ABSOLUTE_PATH <- "C:\\Users\\sbarberis\\Dropbox\\MODELLI STATISTICI"
d <- read.csv(paste0(ABSOLUTE_PATH,"\\F. Esercizi(22) copia\\3.lin(5)\\2.linear\\airquality.txt"),sep=" ")

#-- vettore di variabili numeriche presenti nei dati
VAR_NUMERIC <- c("Ozone","Solar.R","Wind","Temp")

#-- print delle prime 6 righe del dataset
pander(head(d))
```


> >

## STATISTICHE DESCRITTIVE

Si propongono la matrice di correlazione tra le variabili e alcune descrittive di base.

> >

```{r,fig.width=6,echo=T,message=FALSE,results="asis"}
#-- R CODE
pander(summary(d[,VAR_NUMERIC])) #-- statistiche descrittive
pander(cor(d[,VAR_NUMERIC])) #-- matrice di correlazione
plot(d[,VAR_NUMERIC],pch=19,cex=.5) #-- scatter plot multivariato

par(mfrow=c(2,2))
for(i in VAR_NUMERIC){
  boxplot(d[,i],main=i,col="lightblue",ylab=i)
}
par(mfrow=c(2,2))
for(i in VAR_NUMERIC){
  hist(d[,i],main=i,col="lightblue",xlab=i,freq=F)
}

```

## REGRESSIONE

Si analizza la dipendenza di temp da "Ozono" innanzitutto con una regressione lineare.

> >

```{r,fig.width=6,echo=T,message=FALSE,results="asis"}
#-- R CODE
mod1 <- lm(Temp~Ozone,d) 
pander(summary(mod1),big.mark=",")
pander(anova(mod1),big.mark=",")
pander(white.test(mod1),big.mark=",") #-- White test (per dettagli ?bptest)
pander(dwtest(mod1),big.mark=",") #-- Durbin-Whatson test
```
> >

```{r,fig.width=6,echo=T,message=FALSE,results="asis",warning =FALSE}
#-- R CODE
plot(d$Ozone,d$Temp,pch=19,xlab="Ozone",ylab="Temp")
abline(mod1,col=2,lwd=3) #-- abline del modello lineare
```

Il modello ha un fitting buono ma non elevatissimo ($R^2=0.47$) e "Ozono" è significativo. Tuttavia l’ipotesi di incorrelazione è respinta così come l’omoschedasticità. Si prova ora con polinomi di grado superiore (2, 3, 4).

> >

```{r,fig.width=6,echo=T,message=FALSE,results="asis"}
#-- R CODE
mod2 <- lm(Temp~Ozone+I(Ozone^2),d) 
pander(summary(mod2),big.mark=",")
pander(anova(mod2),big.mark=",")
pander(white.test(mod2),big.mark=",") #-- White test (per dettagli ?bptest)
pander(dwtest(mod2),big.mark=",") #-- Durbin-Whatson test
```

Il modello polinomiale di ordine 2 ha un fitting migliore ($R^2=0.5849$) e i parametri relativi a "Ozono" e anche a $Ozono^2$ sono significativi. Il valore negativo del parametro segnala che la concavità è verso il basso.
Si prova a verificare ora se sia opportuno utilizzare il modello polinomiale di ordine 3 e 4.

> >

```{r,fig.width=6,echo=T,message=FALSE,results="asis"}
#-- R CODE
mod3 <- lm(Temp~Ozone+I(Ozone^2)+I(Ozone^3),d) 
pander(summary(mod3),big.mark=",")
pander(anova(mod3),big.mark=",")
pander(white.test(mod3),big.mark=",") #-- White test (per dettagli ?bptest)
pander(dwtest(mod3),big.mark=",") #-- Durbin-Whatson test
```
> >

```{r,fig.width=6,echo=T,message=FALSE,results="asis"}
#-- R CODE
mod4 <- lm(Temp~Ozone+I(Ozone^2)+I(Ozone^3)+I(Ozone^4),d) 
pander(summary(mod4),big.mark=",")
pander(anova(mod4),big.mark=",")
pander(white.test(mod4),big.mark=",") #-- White test (per dettagli ?bptest)
pander(dwtest(mod4),big.mark=",") #-- Durbin-Whatson test
```

Il fitting del modelli polinomiale di ordine 3 migliora leggermente, ma solo il parametro relativo a Ozono risulta significativo; il  modello polinomiale di ordine 4 migliora ancora un po’ il fitting ma nessun parametro è significativo.

> >

```{r,fig.width=6,echo=T,message=FALSE,results="asis",warning =FALSE}
#-- R CODE
plot(d$Ozone,d$Temp,pch=19,xlab="Ozone",ylab="Temp")

lines(seq(0,150,0.1),predict(mod1,data.frame(Ozone=seq(0,150,0.1))),col=2,lwd=2)
#abline(mod1,col=2,lwd=3) #-- abline del modello lineare; graficamente è la stessa cosa della riga sopra

lines(seq(0,150,0.1),predict(mod2,data.frame(Ozone=seq(0,150,0.1))),col=2,lwd=2)
lines(seq(0,150,0.1),predict(mod3,data.frame(Ozone=seq(0,150,0.1))),col=3,lwd=2)
lines(seq(0,150,0.1),predict(mod4,data.frame(Ozone=seq(0,150,0.1))),col=4,lwd=2)

```


Si prova ora a verificare l’opportunità di usare un modello lin-log  che utilizza il logaritmo dell’ozono come variabile esplicativa. 

> >

```{r,fig.width=6,echo=T,message=FALSE,results="asis"}
#-- R CODE
mod5 <- lm(Temp~I(log(Ozone)),d) 
pander(summary(mod5),big.mark=",")
pander(anova(mod5),big.mark=",")
pander(white.test(mod5),big.mark=",") #-- White test (per dettagli ?bptest)
pander(dwtest(mod5),big.mark=",") #-- Durbin-Whatson test
```
> >

```{r,fig.width=6,echo=T,message=FALSE,results="asis"}
#-- R CODE
plot(d$Ozone,d$Temp,pch=19,xlab="Ozone",ylab="Temp",main="")
lines(seq(0,150,0.1),predict(mod5,data.frame(Ozone=seq(0,150,0.1))),col="blue",lwd=3)
```

Il fitting è peggiore ($R^2=0.51$), $log(Ozono)$ è significativo, ma è respinta l’ipotesi di non correlazione fra gli errori e anche a riguardo della omoschedaticità. Si propone quindi il modello log-lin in cui la variabile dipendente è $log(Temp)$:

> >

```{r,fig.width=6,echo=T,message=FALSE,results="asis"}
#-- R CODE
mod6 <- lm(I(log(Temp))~Ozone,d)
pander(summary(mod6),big.mark=",")
pander(anova(mod6),big.mark=",")
pander(white.test(mod6),big.mark=",") #-- White test (per dettagli ?bptest)
pander(dwtest(mod6),big.mark=",") #-- Durbin-Whatson test
```
> >

```{r,fig.width=6,echo=T,message=FALSE,results="asis"}
#-- R CODE
plot(d$Ozone,d$Temp,pch=19,xlab="Ozone",ylab="Temp",main="")
lines(seq(0,150,0.1),exp(predict(mod6,data.frame(Ozone=seq(0,150,0.1)))),col="blue",lwd=3) #-- notare exp( dei valori previsti )
```

Il parametro relativo a ozono è significativo ma il fitting peggiora ancora e vale quanto detto per il modello lin log per ciò che concerne la sfericità degli errori. Si propone ora il modello log-log che studia la dipendenza di $log(Temp)$ da $log(Ozono)$.

> >

```{r,fig.width=6,echo=T,message=FALSE,results="asis"}
#-- R CODE
mod7 <- lm(I(log(Temp))~I(log(Ozone)),d)
pander(summary(mod7),big.mark=",")
pander(anova(mod7),big.mark=",")
pander(white.test(mod7),big.mark=",") #-- White test (per dettagli ?bptest)
pander(dwtest(mod7),big.mark=",") #-- Durbin-Whatson test
```

> >

```{r,fig.width=6,echo=T,message=FALSE,results="asis"}
#-- R CODE
plot(d$Ozone,d$Temp,pch=19,xlab="Ozone",ylab="Temp",main="")
lines(seq(0,150,0.1),exp(predict(mod7,data.frame(Ozone=seq(0,150,0.1)))),col="blue",lwd=3) #-- notare exp( dei valori previsti )
```

$Log(Ozono)$ è significativo ma il fitting peggiora ancora e inoltre viene respinta sia l’ipotesi di omoschedasticità che quella di non correlazione fra i residui. In definitiva il modello prescelto è il modello quadratico che però necessiterebbe di verifica della sfericità degli errori.




> >