---
title: 'MULTI 2 - Data set: VITAMINA'
output:
  pdf_document: default
  html_document: default
  word_document: default
  editor_options:
    chunk_output_type: console
  chunk_output_type: console
---

```{r setup, include=FALSE}
knitr::opts_chunk$set(echo = TRUE)
```

## INTRODUZIONE

Per 2224 individui è stata studiata la quanità di energia consumata. Le variabili a disposizione sono le seguenti:

1. PERSON: identificativo dell'individuo
2. WT: peso in Kg
3. HT: altezza in cm
4. SEX: 1 maschio, 2 femmina
5. AGE: età
6. BMR: basal metabolic rate
7. E_BMR: energy per BMR
8. ENERGI: energy content (kj)
9. AVIT: vitamina A (RE)
10. RETINOL: retinol (mg)
11. BETACAR: beta carotene (mg)
12. DVIT: vitamina D (mg)
13. EVIT: vitamina E (alphaTE)
14. B1VIT: vitamina BA (mg)
15. B2VIT: vitamina B2 (mg)
16. B6VIT: vitamina B6 (mg)
17. FOLACIN: folacin (mg)
18. B12VUIR: vitamina B12 (mg)
19. CVIT: vitamina C (mg)


Analisi proposte:

1. Statistiche descrittive
2. Regressione Multivariata

> >

```{r,eval=TRUE,echo=T,warning=FALSE,message=F,results="asis"}
#-- R CODE
library(car)
library(sjstats)
library(plotrix)
library(sjPlot)
library(sjmisc)
library(lme4)
library(pander)
library(car)
library(olsrr)
library(systemfit)
library(het.test)
panderOptions('knitr.auto.asis', FALSE)

#-- White test function
white.test <- function(lmod,data=d){
  u2 <- lmod$residuals^2
  y <- fitted(lmod)
  Ru2 <- summary(lm(u2 ~ y + I(y^2)))$r.squared
  LM <- nrow(data)*Ru2
  p.value <- 1-pchisq(LM, 2)
  data.frame("Test statistic"=LM,"P value"=p.value)
}

#-- funzione per ottenere osservazioni outlier univariate
FIND_EXTREME_OBSERVARION <- function(x,sd_factor=2){
  which(x>mean(x)+sd_factor*sd(x) | x<mean(x)-sd_factor*sd(x))  
}

#-- import dei dati
ABSOLUTE_PATH <- "C:\\Users\\sbarberis\\Dropbox\\MODELLI STATISTICI"
d <- read.csv(paste0(ABSOLUTE_PATH,"\\esercizi (5)  copia\\2.mult\\vitamina.txt"),sep=" ")

#-- vettore di variabili numeriche presenti nei dati
VAR_NUMERIC <- c("bmr","E_bmr","wt","ht","Cvit")

#-- print delle prime 6 righe del dataset
pander(head(d),big.mark=",")

```

> >

## STATISTICHE DESCRITTIVE

Come variabili dipendenti si usa "bmr" e  "Ebmr"; come variabili esplicative si usa "wt", "ht", "Cvit."

> >

```{r,fig.width=6,echo=T,message=FALSE,results="asis"}
#-- R CODE
pander(summary(d[,VAR_NUMERIC]),big.mark=",") #-- statistiche descrittive
pander(cor(d[,VAR_NUMERIC]),big.mark=",") #-- matrice di correlazione
plot(d[,VAR_NUMERIC],pch=19,cex=.5) #-- scatter plot multivariato

par(mfrow=c(2,3))
for(i in VAR_NUMERIC){
  boxplot(d[,i],main=i,col="lightblue",ylab=i)
}
par(mfrow=c(2,3))
for(i in VAR_NUMERIC){
  hist(d[,i],main=i,col="lightblue",xlab=i,freq=F)
}

```

> >


## ESERCIZIO 1

Non appaiono  correlazioni di particolare valore. Si propone innanzitutto la regressione multipla di "bmr" sulle 3 variabili esplicative.

> >

```{r,fig.width=6,echo=T,message=FALSE,results="asis"}
#-- R CODE
mod1 <- lm(bmr ~ wt + ht + Cvit, d)
pander(summary(mod1),big.mark=",")
pander(anova(mod1),big.mark=",")
```

Il fitting è molto elevato e "wt" e "ht" sono significative. Tuttavia gli errori sono eteroschedatici come si vede dal grafici residui-predetti e  residui-variabile esplicativa ht e dal test di White.

> >

```{r,fig.width=6,echo=T,message=FALSE,results="asis"}
#-- R CODE
pander(white.test(mod1),big.mark=",")
pander(dwtest(mod1),big.mark=",")

plot(mod1,which=2,pch=19)

hist(resid(mod1),col="lightblue",freq=F,xlab="Resid",main="")
lines(density(resid(mod1)),col=2,lwd=2)
```

Esistono anche diversi outlier come si vede dai grafici inerenti le misure che analizzano tali outlier.
La distribuzione dei residui appare comunque normale.

> >

```{r,fig.width=6,echo=T,message=FALSE,results="asis",warning =FALSE}
#-- R CODE
plot(fitted(mod1),d$bmr,pch=19,xlab="Fitted",ylab="BMR")

plot(hatvalues(mod1),rstudent(mod1),pch=19,xlab="Leverage",ylab="Student - Residual")
abline(h=2,col=2,lty=2,lwd=2)
abline(h=-2,col=2,lty=2,lwd=2)

plot(cooks.distance(mod1),pch=19,xlab="Observation Index",ylab="Cook DIstance",type="h")
points(cooks.distance(mod1),pch=19)
abline(h=4/nrow(d),col=2,lty=2,lwd=2)
```

Si consideri allora la seconda regressione multipla di "E_bmr" su "wt", "ht", "Cwit."

> >

```{r,fig.width=6,echo=T,message=FALSE,results="asis"}
#-- R CODE
mod2 <- lm(E_bmr ~ wt + ht + Cvit, d)
pander(summary(mod2),big.mark=",")
pander(anova(mod2),big.mark=",")
```

Nonostante le 3 variabili esplicative siano significative il fitting è molto scadente. Inoltre gli errori sono eteroschedastici ed esistono anche diversi outlier che risultano essere tuttavia incorrelati.

> >

```{r,fig.width=6,echo=T,message=FALSE,results="asis"}
#-- R CODE
pander(white.test(mod2),big.mark=",")
pander(dwtest(mod2),big.mark=",")

plot(mod2,which=2,pch=19)

hist(resid(mod2),col="lightblue",freq=F,xlab="Resid",main="")
lines(density(resid(mod2)),col=2,lwd=2)
```


Prima di proseguire si dovrebbe a questo punto eliminare l’eteroschedasticità degli errori dividendo variabile dipendente, variabili esplicative, errori medesimi per lo scarto quadratico degli errori stessi.
Inoltre si dovrebbero eliminare gli outlier individuati nelle due regressioni multiple.
Si prosegue invece senza operare queste trasformazioni per potere mostrare, a puri scopi didattici, il nesso tra regressione multipla OLS e regressione multivariata OLS.

Si propone quindi la regressione multivariata delle due variabili dipendenti sulle tre variabili esplicative.
Il modello multivariato con le stesse variabili esplicative sotto il profilo descrittivo è accostamento di due regressioni multiple che vengono risolte l’una indipendentemente dall' altra perciò gli $R^2$ e le stime dei parametri usando il test sono identici. 
Il test F conferma i risultati perché la f non è altro che il quadrato della t. 

> >

```{r,fig.width=6,echo=T,message=FALSE}
#-- R CODE
mod3 <- lm(cbind(E_bmr,bmr) ~ wt + ht + Cvit, d)

library(ppcor)
pander(pcor.test(d$E_bmr,d$bmr,d[,c("wt","ht","Cvit")]))

summary(mod3)
pander(manova(mod3),big.mark=",")
Anova(mod3, type="III")
```

Si costruiscono quindi i test multivariati inerenti le tre variabile esplicative. Poiché l’ipotesi testata è che i parametri relativi alle 3 variabili risultino nulle per entrambe le equazioni, tutti i parametri risultano significativi per tutti i test, come era prevedibile dati i risultati delle regressioni multiple.

> >

```{r,fig.width=6,echo=T,message=FALSE}
#-- R CODE
summary(manova(cbind(E_bmr,bmr) ~ wt, data = d))
summary(manova(cbind(E_bmr,bmr) ~ ht, data = d))
summary(manova(cbind(E_bmr,bmr) ~ Cvit, data = d))
```

Infine effettuiamo un test congiunto multivariato per tutte le variabile esplicative congiuntamente. Come deve essere per quanto visto viene respinta l’ipotesi nulla di non significatività di almeno una delle variabili.

> >

```{r,fig.width=6,echo=T,message=FALSE}
#-- R CODE
summary(manova(cbind(E_bmr,bmr) ~ wt + ht + Cvit, data = d))
```


