---
title: 'MULTI 3 - Data set: NAZIONI'
output:
  pdf_document: default
  html_document: default
  word_document: default
  editor_options:
    chunk_output_type: console
  chunk_output_type: console
---

```{r setup, include=FALSE}
knitr::opts_chunk$set(echo = TRUE)
```

## INTRODUZIONE

Nel dataset sono riportati i risultati di un’indagine effettuata nel 1995 su 66 nazioni e riguardanti alcuni fra gli aspetti socio-demografici prevalenti. Le variabili presenti nel data set sono le seguenti:

1. DENSITA': densità di popolazione (abitanti per Kmq)
2. URBANA: percentuale di popolazione residente nelle città
3. VITAFEM: speranza di vita alla nascita delle donne
4. VITAMAS: speranza di vita alla nascita dei maschi
5. ALFABET: percentuale di alfabetizzati sul totale della popolazione
6. PIL: prodotto interno lordo pro-capite
7. RELIG: religione prevalente nella nazione: 1 = Cattolica; 2 = Ortodossa; 3 = Protestante

Analisi proposte:

1. Statistiche descrittive
2. Regressione Multivariata

> >

```{r,eval=TRUE,echo=T,warning=FALSE,message=F,results="asis"}
#-- R CODE
library(car)
library(sjstats)
library(plotrix)
library(sjPlot)
library(sjmisc)
library(lme4)
library(pander)
library(car)
library(olsrr)
library(systemfit)
library(het.test)
panderOptions('knitr.auto.asis', FALSE)

#-- White test function
white.test <- function(lmod,data=d){
  u2 <- lmod$residuals^2
  y <- fitted(lmod)
  Ru2 <- summary(lm(u2 ~ y + I(y^2)))$r.squared
  LM <- nrow(data)*Ru2
  p.value <- 1-pchisq(LM, 2)
  data.frame("Test statistic"=LM,"P value"=p.value)
}

#-- funzione per ottenere osservazioni outlier univariate
FIND_EXTREME_OBSERVARION <- function(x,sd_factor=2){
  which(x>mean(x)+sd_factor*sd(x) | x<mean(x)-sd_factor*sd(x))  
}

#-- import dei dati
ABSOLUTE_PATH <- "C:\\Users\\sbarberis\\Dropbox\\MODELLI STATISTICI"
d <- read.csv(paste0(ABSOLUTE_PATH,"\\esercizi (5)  copia\\3.mult\\nazioni.csv"),sep=";")
#d$relig <- factor(d$relig,1:3,c("catt","ortod","prot"))
d$dummy_cat <- ifelse(d$relig==1,1,0)
d$dummy_ort <- ifelse(d$relig==2,1,0)
d$dummy_prot <- ifelse(d$relig==3,1,0)

#-- vettore di variabili numeriche presenti nei dati
VAR_NUMERIC <- c("densita","urbana","alfabet","pil")

#-- print delle prime 6 righe del dataset
pander(head(d),big.mark=",")

```

> >

## STATISTICHE DESCRITTIVE

Le variabili dipendenti sono "vitamas" e "vitafem", le altre variabili sono esplicative. 

> >

```{r,fig.width=6,echo=T,message=FALSE,results="asis"}
#-- R CODE
pander(summary(d[,VAR_NUMERIC]),big.mark=",") #-- statistiche descrittive
pander(cor(d[,VAR_NUMERIC]),big.mark=",") #-- matrice di correlazione
plot(d[,VAR_NUMERIC],pch=19,cex=.5) #-- scatter plot multivariato

par(mfrow=c(2,2))
for(i in VAR_NUMERIC){
  boxplot(d[,i],main=i,col="lightblue",ylab=i)
}
par(mfrow=c(2,2))
for(i in VAR_NUMERIC){
  hist(d[,i],main=i,col="lightblue",xlab=i,freq=F)
}

```

> >


## ESERCIZIO 1

Si propongano ora le regressioni multiple con "vitamas" e "vitafem" variabili dipendenti.

> >

```{r,fig.width=6,echo=T,message=FALSE,results="asis"}
#-- R CODE
mod1 <- lm(vitamas ~ densita + urbana + alfabet + pil + dummy_ort + dummy_prot, d)
pander(summary(mod1),big.mark=",")
pander(anova(mod1),big.mark=",")
pander(white.test(mod1),big.mark=",")
pander(dwtest(mod1),big.mark=",")
```

> >

```{r,fig.width=6,echo=T,message=FALSE,results="asis"}
#-- R CODE
mod2 <- lm(vitafem ~ densita + urbana + alfabet + pil + dummy_ort + dummy_prot, d)
pander(summary(mod2),big.mark=",")
pander(anova(mod2),big.mark=",")
pander(white.test(mod2),big.mark=",")
pander(dwtest(mod2),big.mark=",")
```

In entrambe le regressioni il fitting è molto elevato.
Si passi ora al modello multivariato e all'analisi dei test multivariati.

> >

```{r,fig.width=6,echo=T,message=FALSE}
#-- R CODE
mod3 <- lm(cbind(vitamas,vitafem) ~ densita + urbana + alfabet + pil + dummy_ort + dummy_prot, d)

library(ppcor)
pander(pcor.test(d$vitamas,d$vitafem,d[,c("densita","urbana","alfabet","pil","dummy_ort","dummy_prot")]))

summary(mod3)
pander(manova(mod3),big.mark=",")
Anova(mod3, type="III")
```

> >

```{r,fig.width=6,echo=T,message=FALSE}
#-- R CODE
summary(manova(cbind(vitamas,vitafem) ~ densita, data = d))
summary(manova(cbind(vitamas,vitafem) ~ urbana, data = d))
summary(manova(cbind(vitamas,vitafem) ~ alfabet, data = d))
summary(manova(cbind(vitamas,vitafem) ~ pil, data = d))
summary(manova(cbind(vitamas,vitafem) ~ dummy_ort, data = d))
summary(manova(cbind(vitamas,vitafem) ~ dummy_prot, data = d))
```

