---
title: 'MULTI 5 - Data set: GASOLINE'
output:
  pdf_document: default
  html_document: default
  word_document: default
  editor_options:
    chunk_output_type: console
  chunk_output_type: console
---

```{r setup, include=FALSE}
knitr::opts_chunk$set(echo = TRUE)
```

## INTRODUZIONE

In questo dataset contiene informazioni relative a 18 countries raccolte per 19 anni. I panel relativi a paesi diversi sono composti dallo stesso numero di individui. Le variabili sono le seguenti:

1. CO: country
2. YR: year
3. LN_GAS_CAR: logaritmo del consumo di gasolio per auto
4. LN_Y_N: logaritmo del reddito pro capite
5. LN_PMG_PGDP: logaritmo del prezzo del gasolio
6. LN_CAR_N: stock of cars per capita

La variabile dipendente è il consumo per macchine, le altre sono utilizzate come variabili esplicative. 

Analisi proposte:

1. Statistiche descrittive
2. Regressione Multivariata

> >

```{r,eval=TRUE,echo=T,warning=FALSE,message=F,results="asis"}
#-- R CODE
library(car)
library(sjstats)
library(plotrix)
library(sjPlot)
library(sjmisc)
library(lme4)
library(pander)
library(car)
library(olsrr)
library(systemfit)
library(het.test)
panderOptions('knitr.auto.asis', FALSE)

#-- White test function
white.test <- function(lmod,data=d){
  u2 <- lmod$residuals^2
  y <- fitted(lmod)
  Ru2 <- summary(lm(u2 ~ y + I(y^2)))$r.squared
  LM <- nrow(data)*Ru2
  p.value <- 1-pchisq(LM, 2)
  data.frame("Test statistic"=LM,"P value"=p.value)
}

#-- funzione per ottenere osservazioni outlier univariate
FIND_EXTREME_OBSERVARION <- function(x,sd_factor=2){
  which(x>mean(x)+sd_factor*sd(x) | x<mean(x)-sd_factor*sd(x))  
}

#-- import dei dati
ABSOLUTE_PATH <- "C:\\Users\\sbarberis\\Dropbox\\MODELLI STATISTICI"
d <- read.csv(paste0(ABSOLUTE_PATH,"\\esercizi (5)  copia\\5.mult\\data.csv"),sep=";")

d_au <- d[d$COUNTRY=="AUSTRIA",]
names(d_au) <- paste0(names(d_au),"_AU")

d_be <- d[d$COUNTRY=="BELGIUM",]
names(d_be) <- paste0(names(d_be),"_BE")

d1 <- cbind(d_au,d_be)

#-- vettore di variabili numeriche presenti nei dati
VAR_NUMERIC <- c("LGASPCAR_AU","LINCOMEP_AU","LRPMG_AU","LCARPCAP_AU","LGASPCAR_BE","LINCOMEP_BE","LRPMG_BE","LCARPCAP_BE")

#-- print delle prime 6 righe del dataset
pander(head(d1),big.mark=",")
```

> >

## STATISTICHE DESCRITTIVE

Si propongono la matrice di correlazione tra le variabili e alcune descrittive di base.

> >

```{r,fig.width=6,echo=T,message=FALSE,results="asis"}
#-- R CODE
pander(summary(d1[,VAR_NUMERIC]),big.mark=",") #-- statistiche descrittive
pander(cor(d1[,VAR_NUMERIC]),big.mark=",") #-- matrice di correlazione
plot(d1[,VAR_NUMERIC],pch=19,cex=.5) #-- scatter plot multivariato

par(mfrow=c(3,3))
for(i in VAR_NUMERIC){
  boxplot(d1[,i],main=i,col="lightblue",ylab=i)
}
par(mfrow=c(3,3))
for(i in VAR_NUMERIC){
  hist(d1[,i],main=i,col="lightblue",xlab=i,freq=F)
}

```

> >

## ESERCIZIO 1


> >

```{r,fig.width=6,echo=T,message=FALSE,results="asis"}
#-- R CODE
mod1_AU <- lm(LGASPCAR_AU ~ LCARPCAP_AU + LINCOMEP_AU + LRPMG_AU, d1)
pander(summary(mod1_AU),big.mark=",")
pander(anova(mod1_AU),big.mark=",")
```

> >

```{r,fig.width=6,echo=T,message=FALSE,results="asis"}
#-- R CODE
mod1_BE <- lm(LGASPCAR_BE ~ LCARPCAP_BE + LINCOMEP_BE + LRPMG_BE, d1)
pander(summary(mod1_BE),big.mark=",")
pander(anova(mod1_BE),big.mark=",")
```

Entrambi i modelli spiegano bene la variabile dipendente soprattutto nel caso del Belgio. 
Risultano fortemente significativi i parametri relativi a  "Lcarcap" in entrambi i casi e "lincompep" più per l’Austria che per il Belgio. Simile anche il valore dei loro coefficienti di regressione. Il risultato si interpreta nel senso che "Lcarcap" logaritmo numero macchine procapite e "lincompep" logaritmo reddito procapite hanno un legame simile con "Lgaspcar" logaritmo consumi per macchina a significare comportamenti simili nell’uso delle automobili nei due paesi, sia rispetto all’uso delle macchine in dotazione sia rispetto al reddito.

Completamente diversi invece i coefficienti "Lrpmq" logaritmo prezzo della benzina logartimo consumo per macchima: il segno è sempre negativo ma il valore molto più forte per Austria dove il parametro è fortemente significativo rispetto al Belgio dove il parametro non è significativo. Solo in Austria il prezzo della benzina è determinante nel livello dei consumi.

Si propone innanzitutto la matrice di covarianza e correlazione tra valori predetti considerati congiuntamente.

> >

```{r,fig.width=6,echo=T,message=FALSE,results="asis"}
#-- R CODE
pander(cor(data.frame(resid(mod1_BE),resid(mod1_AU))),big.mark=",")
pander(var(data.frame(resid(mod1_BE),resid(mod1_AU))),big.mark=",")
```

Si considerino ora le stesse regressioni stimate con errori correlati per individui posizionati nella stessa posizione.

> >

```{r,fig.width=6,echo=T,message=FALSE}
#-- R CODE
e1 <- LGASPCAR_AU ~ LCARPCAP_AU + LINCOMEP_AU + LRPMG_AU
e2 <- LGASPCAR_BE ~ LCARPCAP_BE + LINCOMEP_BE + LRPMG_BE
sistema <- list(e1=e1,e2=e2)

mod1 <- systemfit(sistema,"SUR",data=d1)
summary(mod1)
```

I modelli interpretano bene le variabili dipendenti, meglio quello relativo al Belgio. Per quanto riguarda i singoli parametri i valori sono molto simili a quelli ottenuti con la stima OLS e i parametri significativi sono i medesimi. Ciò significa che la correlazione tra individui nella stessa posizione non è elevata come era prevedibile visto che gli individui nella stessa posizione non sono gli stessi.

> >

```{r,fig.width=6,echo=T,message=FALSE,results="asis",warning =FALSE}
#-- R CODE
plot(fitted(mod1)[,1],resid(mod1)[,1],pch=19,xlab="Predicted",ylab="Residual",main="Austria")

hist(resid(mod1)[,1],col="lightblue",freq=F,xlab="Resid",main="")
lines(density(resid(mod1)[,1]),col=2,lwd=2)

pander(white.test(mod1[[1]][[1]]),big.mark=",")
pander(dwtest(mod1[[1]][[1]]),big.mark=",")
```

> >

```{r,fig.width=6,echo=T,message=FALSE,results="asis",warning =FALSE}
#-- R CODE
plot(fitted(mod1)[,2],resid(mod1)[,2],pch=19,xlab="Predicted",ylab="Residual",main="Belgio")

hist(resid(mod1)[,2],col="lightblue",freq=F,xlab="Resid",main="")
lines(density(resid(mod1)[,2]),col=2,lwd=2)

pander(white.test(mod1[[1]][[2]]),big.mark=",")
pander(dwtest(mod1[[1]][[2]]),big.mark=",")
```

Si evidenzia l’assenza di correlazione  tra gli errori in entrambi i casi.

Si testano ora le ipotesi che rispettivamente i coefficienti A2 e B2, A3 e B3 e (A2 e B2, A3 e B3) siano uguali nelle due equazioni. 

> >

```{r,fig.width=6,echo=T,message=FALSE,results="asis"}
#-- R CODE
pander(linearHypothesis(mod1,"e1_LINCOMEP_AU = e2_LINCOMEP_BE",test="FT"),big.mark=",")
pander(linearHypothesis(mod1,"e1_LCARPCAP_AU = e2_LCARPCAP_BE",test="FT"),big.mark=",")
pander(linearHypothesis(mod1,"e1_LRPMG_AU = e2_LRPMG_BE",test="FT"),big.mark=",")
```

Si passa a equazioni con regressori differenti, stimati con metodo OLS. Nella equazione 1 appaiono gli stessi regressori, nella 2 invece B2 e B4. 

> >

```{r,fig.width=6,echo=T,message=FALSE,results="asis"}
#-- R CODE
mod1_BE <- lm(LGASPCAR_BE ~ LCARPCAP_BE + LINCOMEP_BE, d1)
pander(summary(mod1_BE),big.mark=",")
pander(anova(mod1_BE),big.mark=",")
```

> >

```{r,fig.width=6,echo=T,message=FALSE,results="asis"}
#-- R CODE
mod1_AU <- lm(LGASPCAR_AU ~ LCARPCAP_AU + LINCOMEP_AU + LRPMG_AU, d1)
pander(summary(mod1_AU),big.mark=",")
pander(anova(mod1_AU),big.mark=",")
```

La correlazione tra valori predetti delle variabile dipendente diminuisce leggermente ma il fitting complessivo rimane elevatissimo.

> >

```{r,fig.width=6,echo=T,message=FALSE,results="asis"}
#-- R CODE
pander(cor(data.frame(resid(mod1_BE),resid(mod1_AU))),big.mark=",")
pander(var(data.frame(resid(mod1_BE),resid(mod1_AU))),big.mark=",")
```

Effettuiamo ora una stima Sure sulle due equazioni con differenti regressori.

> >

```{r,fig.width=6,echo=T,message=FALSE}
#-- R CODE
e1 <- LGASPCAR_AU ~ LCARPCAP_AU + LINCOMEP_AU + LRPMG_AU
e2 <- LGASPCAR_BE ~ LCARPCAP_BE + LINCOMEP_BE
sistema <- list(e1=e1,e2=e2)

mod1 <- systemfit(sistema,"SUR",data=d1)
summary(mod1)
```

Anche in  questo caso i cambiamenti sono minimi rispetto al caso OLS.

Per quanto riguarda i singoli parametri i valori sono molto simili a quelli ottenuti con la stima OLS e i parametri significativi sono i medesimi. Ciò significa che la correlazione tra individui nella stessa posizione non è elevata come era prevedibile visto che gli individui nella stessa posizione non sono gli stessi.

Si considerano infine tests sull’uguaglianza dei parametri in differenti equazioni.

> >

```{r,fig.width=6,echo=T,message=FALSE,results="asis"}
#-- R CODE
pander(linearHypothesis(mod1,"e1_LCARPCAP_AU = -0.5199",test="FT"),big.mark=",")
pander(linearHypothesis(mod1,"e2_LCARPCAP_BE = -0.6687",test="FT"),big.mark=",")
```



