---
title: 'NORM_COL 2 - Data set: ABALONE'
output:
  pdf_document: default
  html_document: default
  word_document: default
  editor_options:
    chunk_output_type: console
  chunk_output_type: console
---

```{r setup, include=FALSE}
knitr::opts_chunk$set(echo = TRUE)
```

## INTRODUZIONE

Il data set contiene informazioni riguardanti 4177 misurazioni relative ad "abaloni" con lo scopo di prevederne l'età. Gli attributi sono i seguenti:

1. SEX: M, F
2. LENGTH: lunghezza
3. DIAMETER: diametro
4. HEIGHT: altezza
5. WHOLE_WEIGHT: peso intero
6. SHUCKED_WEIGHT: peso della carne
7. VISCERA_WEIGHT: peso delle viscere
8. SHELL_WEIGHT: peso del guscio
9. RINGS: età in anni

Analisi proposte:

1. Statistiche descrittive
2. Regressione lineare

> >

```{r,eval=TRUE,echo=T,warning=FALSE,message=F,results="asis"}
#-- R CODE

library(pander)
library(car)
library(olsrr)
library(systemfit)
library(het.test)
panderOptions('knitr.auto.asis', FALSE)

#-- White test function
white.test <- function(lmod,data=d){
  u2 <- lmod$residuals^2
  y <- fitted(lmod)
  Ru2 <- summary(lm(u2 ~ y + I(y^2)))$r.squared
  LM <- nrow(data)*Ru2
  p.value <- 1-pchisq(LM, 2)
  data.frame("Test statistic"=LM,"P value"=p.value)
}

#-- funzione per ottenere osservazioni outlier univariate
FIND_EXTREME_OBSERVARION <- function(x,sd_factor=2){
  which(x>mean(x)+sd_factor*sd(x) | x<mean(x)-sd_factor*sd(x))  
}

#-- import dei dati
ABSOLUTE_PATH <- "C:\\Users\\sbarberis\\Dropbox\\MODELLI STATISTICI"
d <- read.csv(paste0(ABSOLUTE_PATH,"\\F. Esercizi(22) copia\\2.Norm-Col copy(3)\\2.Norm-Col\\dati.csv"),sep=";",header=F)
d <- na.omit(d)
names(d) <- c("SEX","LENGTH","DIAMETER","HEIGHT","WHOLE_WEIGHT","SHUCKED_WEIGHT","VISCERA_WEIGHT","SHELL_WEIGHT","RINGS")

#-- vettore di variabili numeriche presenti nei dati
VAR_NUMERIC <- names(d)[2:ncol(d)]

#-- print delle prime 6 righe del dataset
pander(head(d),big.mark=",")
```

> >

## STATISTICHE DESCRITTIVE

Si  presentano innanzitutto le statistiche descrittive.

> >

```{r,fig.width=6,echo=T,message=FALSE,results="asis"}
#-- R CODE
pander(summary(d[,VAR_NUMERIC]),big.mark=",") #-- statistiche descrittive
pander(cor(d[,VAR_NUMERIC]),big.mark=",") #-- matrice di correlazione
plot(d[,VAR_NUMERIC],pch=19,cex=.5) #-- scatter plot multivariato

par(mfrow=c(2,4))
for(i in VAR_NUMERIC){
  boxplot(d[,i],main=i,col="lightblue",ylab=i)
}
par(mfrow=c(2,4))
for(i in VAR_NUMERIC){
  hist(d[,i],main=i,col="lightblue",xlab=i,freq=F)
}
```


## REGRESSIONE

Si effettua ora una regressione stepwise per scegliere quali variabili regredire rispetto alla variabile dipendente "lenght".

> >

```{r,fig.width=6,echo=T,message=FALSE,results="asis"}
#-- R CODE
mod1 <- lm(LENGTH ~ DIAMETER +HEIGHT +WHOLE_WEIGHT+SHUCKED_WEIGHT+VISCERA_WEIGHT+SHELL_WEIGHT+RINGS, d)

step <- ols_step_forward_p(mod1)
plot(step)

mod2 <- lm(LENGTH ~ DIAMETER + SHUCKED_WEIGHT + VISCERA_WEIGHT + SHELL_WEIGHT, d)

pander(summary(mod2),big.mark=",")
pander(anova(mod2),big.mark=",")
pander(white.test(mod2),big.mark=",")
pander(dwtest(mod2),big.mark=",")

pander(ols_vif_tol(mod2),big.mark=",")
pander(ols_eigen_cindex(mod2),big.mark=",")
```

Il test F sulla bontà globale del modello porta a respingere l’ipotesi nulla di non significatività globale.
L’$R^2$ ha un  valore superiore a 0.97 quindi le variabili esplicative spiegano molto bene la varianza della variabile esplicativa.

Si passa ora all’analisi della collinearità per verificare se fra le variabili esplicative non vi siano variabili troppo correlate che potrebbero inficiare la validità dei risultati.
La variance inflation e il condition index sono sempre inferiori alle rispettive soglie ( rispettivamente 20 e 30). Non c’è quindi collinearità.
Si può quindi passare alla analisi della normalità dei residui cominciando dall’analisi degli scatter plot e della loro densità. 


> >

```{r,fig.width=6,echo=T,message=FALSE,results="asis"}
#-- R CODE
par(mfrow=c(2,3))
plot(d$DIAMETER,resid(mod1),pch=19,xlab="DIAMETER",ylab="Residual")
abline(h=0,lwd=3,lty=2,col=2)

plot(d$WHOLE_WEIGHT,resid(mod1),pch=19,xlab="WHOLE_WEIGHT",ylab="Residual")
abline(h=0,lwd=3,lty=2,col=2)

plot(d$VISCERA_WEIGHT,resid(mod1),pch=19,xlab="VISCERA_WEIGHT",ylab="Residual")
abline(h=0,lwd=3,lty=2,col=2)

plot(d$SHELL_WEIGHT,resid(mod1),pch=19,xlab="SHELL_WEIGHT",ylab="Residual")
abline(h=0,lwd=3,lty=2,col=2)

plot(1:nrow(d),rstudent(mod1),pch=19,xlab="Observation Index",ylab="Residual Studentized",type="h")
abline(h=2,lwd=3,lty=2,col=2)
abline(h=-2,lwd=3,lty=2,col=2)
```

> >

```{r,fig.width=6,echo=T,message=FALSE,results="asis",warning =FALSE}
#-- R CODE

plot(mod1,which=2,pch=19)

plot(density(resid(mod1)),col=2,lwd=2,main="")
hist(resid(mod1),col="lightblue",freq=F,xlab="Resid",main="",add=T)
lines(density(resid(mod1)),col=2,lwd=2)

pander(shapiro.test(resid(mod1))) 
pander(ks.test(resid(mod1),"pnorm")) 
```

Sia l’esame dgli scatter plot che l’andamento della distribuzione non perfettamente simmetrica pongono dubbi sulla reale normalità dei residui.

Si devono individuare gli outliers (ovvero gli individui che almeno in un box-plot sono individuati da pallini che si discostano in modo netto dal resto della distribuzione). Si passa quindi a ristimare il modello senza outlier.


> >

```{r,fig.width=6,echo=T,message=FALSE,results="asis"}
#-- R CODE

out <- c(
  which(d$LENGTH%in%boxplot(d$LENGTH,plot=F)$out),
  which(d$DIAMETER%in%boxplot(d$DIAMETER,plot=F)$out),
  which(d$SHUCKED_WEIGHT%in%boxplot(d$SHUCKED_WEIGHT,plot=F)$out),
  which(d$VISCERA_WEIGHT%in%boxplot(d$VISCERA_WEIGHT,plot=F)$out),
  which(d$SHELL_WEIGHT%in%boxplot(d$SHELL_WEIGHT,plot=F)$out)
)
out <- unique(out)
d_noout <- d[-out,]

mod2 <- lm(LENGTH ~ DIAMETER + SHUCKED_WEIGHT + VISCERA_WEIGHT + SHELL_WEIGHT, d_noout)

pander(summary(mod2),big.mark=",")
pander(anova(mod2),big.mark=",")
pander(white.test(mod2),big.mark=",")
pander(dwtest(mod2),big.mark=",")

pander(ols_vif_tol(mod2),big.mark=",")
pander(ols_eigen_cindex(mod2),big.mark=",")

```
