---
title: 'LINEAR 10 - Data set: PM10'
output:
  pdf_document: default
  html_document: default
  word_document: default
  editor_options:
    chunk_output_type: console
  chunk_output_type: console
---

```{r setup, include=FALSE}
knitr::opts_chunk$set(echo = TRUE)
```

## INTRODUZIONE

Il data set contiene informazioni relative all'inquinamento dell'aria rilevato in corrispondenza delle strade e degli snodi stradali principali, e contiene le seguenti variabili:

1. PM10: concentrazione di particelle di pm10
2. CARS: numero di auto che transitano in un'ora
3. TEMP: temperatura misurata a 2 metri dal suolo
4. WIND: velocità del vento (metri/secondo)
5. D_TEMP: differenza tra temperatura misurata a 25 metri dal suolo e a 2 metri dal suolo
6. HOURS: numero di ore trascorse dalla mezzanotte del giorno di rilevazione

Analisi proposte:

1. Statistiche descrittive
2. Regressione lineare

> >

```{r,eval=TRUE,echo=T,warning=FALSE,message=F,results="asis"}
#-- R CODE

library(pander)
library(car)
library(olsrr)
library(systemfit)
library(het.test)
panderOptions('knitr.auto.asis', FALSE)

#-- White test function
white.test <- function(lmod,data=d){
  u2 <- lmod$residuals^2
  y <- fitted(lmod)
  Ru2 <- summary(lm(u2 ~ y + I(y^2)))$r.squared
  LM <- nrow(data)*Ru2
  p.value <- 1-pchisq(LM, 2)
  data.frame("Test statistic"=LM,"P value"=p.value)
}

#-- funzione per ottenere osservazioni outlier univariate
FIND_EXTREME_OBSERVARION <- function(x,sd_factor=2){
  which(x>mean(x)+sd_factor*sd(x) | x<mean(x)-sd_factor*sd(x))  
}

#-- import dei dati
ABSOLUTE_PATH <- "C:\\Users\\sbarberis\\Dropbox\\MODELLI STATISTICI"
d <- read.csv(paste0(ABSOLUTE_PATH,"\\F. Esercizi(22) copia\\4.tutto(4)\\4.tutto\\PM_10.csv"),sep=";")
d$cars <- as.numeric(gsub(",","",d$cars))

#-- vettore di variabili numeriche presenti nei dati
VAR_NUMERIC <- c("pm10","cars","temp","wind","d_temp")

#-- print delle prime 6 righe del dataset
pander(head(d),big.mark=",")
```

> >

## STATISTICHE DESCRITTIVE

> >

```{r,fig.width=6,echo=T,message=FALSE,results="asis"}
#-- R CODE
pander(summary(d[,VAR_NUMERIC]),big.mark=",") #-- statistiche descrittive
pander(cor(d[,VAR_NUMERIC]),big.mark=",") #-- matrice di correlazione
plot(d[,VAR_NUMERIC],pch=19,cex=.5) #-- scatter plot multivariato

par(mfrow=c(2,3))
for(i in VAR_NUMERIC){
  boxplot(d[,i],main=i,col="lightblue",ylab=i)
}
par(mfrow=c(2,3))
for(i in VAR_NUMERIC){
  hist(d[,i],main=i,col="lightblue",xlab=i,freq=F)
}
```

## REGRESSIONE

Non appaiono particolari forti correlazioni fra le variabili. Verificando con il condition index si vede del resto che non esiste  collinearità.

> >

```{r,fig.width=6,echo=T,message=FALSE,results="asis"}
#-- R CODE
mod1 <- lm(pm10~cars + temp + wind + d_temp + hours,d)
pander(ols_eigen_cindex(mod1),big.mark=",")

pander(summary(mod1),big.mark=",")
pander(anova(mod1),big.mark=",")
pander(white.test(mod1),big.mark=",")
pander(dwtest(mod1),big.mark=",")
```

Si  analizza invece attraverso i residui l’eteroschedasticità  degli errori

> >

```{r,fig.width=6,echo=T,message=FALSE,results="asis"}
#-- R CODE
plot(d$cars,resid(mod1),pch=19,xlab="Cars",ylab="Residual")
plot(d$wind,resid(mod1),pch=19,xlab="Cars",ylab="Residual")
plot(d$hours,resid(mod1),pch=19,xlab="Cars",ylab="Residual")
```

La configurazione dei residui è bene lontana da una forma rettangolare porta a ipotizzare eteroschedasticità degli errori stessi.

Tale eteroschedasticità è confermata anche dal test di White che respinge nettamente l’ipotesi di omoschdasticità.

Il test Durbin Watson non respinge invece l’ipotesi di incorrelazione fra gli errori come si vede dal valore della statistica test e dal p-value.

Per ciò che concerne la normalità sia la distribuzione dei residui, che il Q-Q plot che i test sulla normalità mostrano che i residui stessi non sono normali.

> >

```{r,fig.width=6,echo=T,message=FALSE,results="asis",warning =FALSE}
#-- R CODE

plot(mod1,which=2,pch=19)

hist(resid(mod1),col="lightblue",freq=F,xlab="Resid",main="")
lines(density(resid(mod1)),col=2,lwd=2)

pander(shapiro.test(resid(mod1))) 
pander(ks.test(resid(mod1),"pnorm")) 
```
